【裁判字號】    98,簡上,633
【裁判日期】    981022
【裁判案由】    妨害名譽
【裁判全文】
臺灣高雄地方法院刑事判決             98年度簡上字第633號
公  訴  人  臺灣高雄地方法院檢察署檢察官
上  訴  人
即  被  告  乙○○
上列上訴人因妨害名譽案件，不服本院高雄簡易庭98年度審簡字
第526 號中華民國98年6 月2 日第一審刑事簡易判決（聲請簡易
判決處刑案號：臺灣高雄地方法院檢察署97年度偵字第26347 號
），提起上訴，本院管轄之第二審合議庭，認不得以簡易判決處
刑，改依通常程序為第一審之審理，判決如下：
    主  文
原判決撤銷。
乙○○無罪。
    事實及理由
一、聲請簡易判決處刑意旨略以：被告乙○○於民國97年4 月18
    日上午9 時50分許，在其高雄市○○區○○路115 巷3 號住
    家對面之菜園內（應為被告乙○○住處門口之樹下之誤），
    因細故與告訴人即高雄市左營區衛生所登革熱及其他傳染病
    防治工作計畫臨時人員甲○○發生爭執，竟基於侮辱告訴人
    甲○○之犯意，在不特定人得以共見共聞之上開菜園內（應
    為被告乙○○住處門口之樹下之誤），以客觀上足以貶損侮
    辱他人人格之「消雞巴仔」一詞，公然出言侮辱告訴人甲○○，使告訴人甲○○在精神上、心理上感受難堪、不快。因
    認被告乙○○涉犯刑法第309 條第1 項之公然侮辱罪嫌等語
    。
二、按被告以外之人於審判外之陳述，雖不符刑事訴訟法第159
    條之1 至第159 條之4 之規定，而經當事人於審判程式同意
    作為證據，法院審酌該言詞陳述或書面陳述作成時之情況，
    認為適當者，亦得為證據；當事人、代理人或辯護人於法院
    調查證據時，知有刑事訴訟法第159 條第1 項不得為證據之
    情形，而未於言詞辯論終結前聲明異議者，視為有前項之同
    意，刑事訴訟法第159 條之5 定有明文。下列引用之證據，
    均經本院依法踐行調查證據程式，公訴人、上訴人即被告乙○○（下稱被告）俱不爭執各該證據之證據能力，且迄至本
    院言詞辯論終結前，未就上開證據之證據能力聲明異議，復
    查無依法應排除其證據能力之情形，本院審酌上開證據之形
    式及取得之過程並無瑕疵、與待證事實具有關連性等情況，
    認為適當，揆諸前揭規定，認上開證據俱有證據能力，均得
    為本案之證據。
三、按檢察官就被告犯罪事實，應負舉證責任，並指出證明之方
    法；犯罪事實應依證據認定之，無證據不得認定犯罪事實；
    不能證明被告犯罪者，應諭知無罪之判決，刑事訴訟法第16
    1 條第1 項、第154 條第2 項、第301 條第1 項分別定有明
    文。次按事實之認定，應憑證據，如未能發現相當證據，或
    證據不足以證明，自不能以推測或擬制之方法，為裁判之基
    礎。且認定不利於被告之事實，須依積極證據，苟積極證據
    不足為不利於被告事實之認定時，即應為有利於被告之認定
    ，更不必有何有利之證據；又刑事訴訟法上所謂認定犯罪事
    實之積極證據，係指適合於被告犯罪事實之認定之積極證據
    而言，雖不以直接證據為限，間接證據亦包括在內，然而無
    論直接或間接證據，其為訴訟上之證明，須於通常一般之人
    均不致有所懷疑，而得確信其為真實之程度者，始得據為有
    罪之認定，倘其證明尚未達到此一程度，而有合理之懷疑存
    在，無從使事實審法院得有罪之確信時，即應由法院諭知被
    告無罪之判決（最高法院30年上字第816 號、29年上字第31
    05號、40年臺上字第86號、76年臺上字第4986號判例意旨可
    資參照）。
四、公訴人認被告涉犯前開公然侮辱罪嫌，無非以告訴人甲○○
    之指訴，及當時在場之證人丁○○、丙○○○證述等論斷，
    為主要之依據。然訊據被告固坦承有於上開時間與告訴人發
    生爭執之事實，惟堅決否認有何公然侮辱之犯行，(1)辯稱：
    伊當時與鄰居丙○○○、蘇秀（音譯）坐在樹下聊孫子、孫
    女的事，因為伊孫女愛亂拿東西，講不聽，伊平常就會罵伊
    孫女「講不聽、消雞巴仔」，當時告訴人把伊菜園裡的水倒
    掉，告訴人對伊講國語，態度很兇，伊聽不懂，伊只會講臺
    語，伊沒有罵告訴人「消雞巴仔」等語，(2)另以上訴狀載明
    ：告訴人逕自將被告欲用來灌溉菜園的水倒空，又先口出惡
    言，辱罵被告不識字，沒水準等語，被告一時情緒激憤，始
    脫口而出「消雞巴仔」之口頭禪，並非出於貶損侮辱他人人
    格之故意等語。經查：
(一)被告於前揭時間與告訴人發生爭執時，曾對告訴人說出「消
    雞巴仔」一詞之事實，業據證人即告訴人分別於警詢及偵訊
    中證稱：伊是左營區衛生所的臨時人員，擔任登革熱宣導防
    治工作，案發當時是在被告位於高雄市○○區○○路115 巷
    3 號住處對面空地前，對被告宣導防治登革熱，當時原本是
    伊同行的同事丁○○與被告在吵，伊勸丁○○與被告不要吵
    ，就跟丁○○說「走了，我們跟上級報告」，被告就用臺語
    罵伊「消雞巴仔」，伊聽的懂部分臺語等語（見警卷第4至6
    頁、臺灣高雄地方法院檢察署97年度偵字第26347 號卷《下
    稱偵卷》第9 、25至26頁）；證人即當時在場之丁○○於97
    年12月11日偵訊中證稱：伊與告訴人都是衛生所的臨時人員
    ，伊於97年4 月18日當天上午9 時50分許，在被告家的菜園
    內看到一桶蚊子，伊出菜園後就把裡頭有蚊子的情形講給被
    告及當時也在場的丙○○○聽，伊後來才知道當伊還在菜園
    裡時，告訴人在外面將被告的一桶清水倒掉，當時雙方都不
    愉快，在講話過程中，被告就脫口而出：「消ㄐ一歪啊（同
    消雞巴仔）」等語（見偵卷第18至19頁）；證人即被告之鄰
    居丙○○○分別於警詢、偵訊及本院審理中證稱：當天伊與
    被告、林美智、蘇秀（音譯）在被告家門口樹下聊天，告訴
    人在被告的菜園將水倒掉後，過來樹下對被告表示已將水倒
    掉，叫被告不能在水桶裡放水，被告與告訴人有互相罵沒錯
    ，丁○○於97年12月11日偵訊中陳述之情節沒有錯等語（見
    警卷第9 至10頁、偵卷第19頁、本院98年度簡上字第633 號
    卷《下稱簡上卷》第40頁），足認被告確有於案發時、地對
    告訴人說出「消雞巴仔」一詞無訛。而衡諸經驗法則及社會
    習俗，「消雞巴仔」一詞乃屬足以貶損受辱罵人，特別是女
    性之人格及社會評價，令人難堪之穢語，是被告在多數人得
    以共見共聞之自家門口樹下，對告訴人說出「消雞巴仔」之
    言語，客觀上自足以貶損告訴人之人格及社會評價。
(二)證人丙○○○固於本院審理中證稱：被告是在與伊、林美智
    、蘇秀（音譯）聊天過程中，講到彼此孫子、孫女的事才說
    出「消雞巴仔」一詞，當時告訴人剛好走過來，距伊、被告
    聊天處很近，約1 公尺，被告說出「消雞巴仔」時，被告還
    沒有開始與告訴人講到菜園裡水的事，伊在偵查中沒有說被
    告與告訴人互相罵云云（見簡上卷第41至44頁），惟證人丙○○○此部分陳述不僅與證人丁○○、告訴人之陳述均有出
    入，亦與其自身先前於偵查中證述之情節不符，且經本院當
    庭勘驗證人丙○○○之偵訊錄影光碟，勘驗結果為：檢察官
    於訊問證人丁○○完畢後，訊問在旁之證人丙○○○：「劉
    小姐，當天情形是不是像謝先生講的那樣？」，證人丙○○○答稱：「差不多啦」，檢察官再問：「他沒有講錯嗎，對
    不對？」，證人丙○○○答稱：「對」，其後檢察官問到：
    「她們有互相罵嘛，沒錯嗎？」時，證人丙○○○雖未直接
    答話，但有明確點頭之動作等情，經本院勘驗屬實，並有本
    院法官助理勘驗紀錄在卷可稽（見簡上卷第29、45頁），堪
    認上開證人丙○○○於本院審理時證述被告說出「消雞巴仔
    」一詞是指被告之孫女，並非針對告訴人乙節，與事實不符
    ，尚難憑此遽認被告並未對告訴人口出「消雞巴仔」一詞。
(三)被告固確有於上開時間，在多數人得以共見共聞之自家門口
    樹下，對告訴人說出客觀上足以貶損告訴人之人格及社會評
    價之「消雞巴仔」一語。惟按侮辱，乃謾罵嘲弄或其他輕蔑
    他人人格之行為，且須出於侮辱之故意，而具有妨害他人名
    譽之危險，亦即行為人須出於主觀侮辱他人之犯意，以言語
    、文字或動作表示不屑輕蔑或攻擊其人格之意思，而足以對
    於個人在社會上所保持之人格及地位，在客觀上業已達到貶
    損其名譽及尊嚴評價之程度，始足當之。倘行為人主觀上並
    無侮辱他人之故意，僅於言談間脫口而出平素之口頭禪，縱
    該口頭禪較為粗鄙，客觀上足以貶損他人之名譽，亦不得逕
    以公然侮辱罪相繩。經查，被告為21年6 月22日出生之人，
    案發當時已近76歲高齡，且不識字，亦聽不懂國語乙節，業
    據被告陳述在卷，並有其年籍資料可參（見警卷第1 頁受詢
    問人欄），而告訴人則不諳臺語，案發當日係全程以國語對
    被告講話，被告需賴在旁之證人丙○○○翻譯始解其意乙節
    ，除據告訴人陳述屬實（見偵卷第25至26頁）外，復分別經
    證人丁○○於偵訊中、證人丙○○○於警詢及本院審理中證
    述綦詳（見偵卷第18頁、警卷第10頁、簡上卷第43頁），堪
    認被告智識程度不高，且與告訴人在言語溝通上本有相當之
    障礙。而證人丙○○○分別於警詢、偵訊及本院審理中證稱
    ：案發當天伊、被告、林美智、蘇秀（音譯）在被告家門口
    樹下聊天，該處與被告的菜園間隔著一棟房子，所以從聊天
    處看不到被告的菜園，告訴人來到樹下就問：「那是誰的菜
    園？我把水倒掉了」，並叫被告不能在水桶內放水，但沒有
    表明身分，告訴人的同事丁○○當時也沒有表明身分，只說
    水裡會有孑孓，伊不知道告訴人是何單位的人員，被告有解
    釋那是早上才裝的水，要用來澆肥，但告訴人很兇地說「我
    要打你唷」，且一直靠近當時坐著的被告，告訴人的同事丁○○就勸告訴人不要這樣，且把告訴人拉走，當時告訴人的
    態度不好等語（見警卷第9 至10頁、偵卷第20頁、簡上卷第
    40至44頁）；證人即被告的鄰居林美智於警詢中亦稱：當時
    有一個女生在被告家門口，對被告說話，但該女子說國語，
    伊聽不懂，是在旁的丙○○○向伊及被告解釋，伊才知道該
    名女生是在罵被告，當時該名女生沒有表明身分，伊不知道
    該女生是何人等語（見警卷第7 至8 頁）；證人丁○○則於
    偵訊中證稱：當時告訴人與被告雙方都不愉快，告訴人態度
    、口氣也很不好等語（見偵卷第19頁）。則告訴人確未經被
    告同意，逕自將被告存放之水桶倒空，且自被告菜園走至被
    告與證人丙○○○、林美智、蘇秀（音譯）等人聚集聊天之
    樹下時，並未先表明左營區衛生所負責宣導登革熱防治工作
    人員之身分，即對被告表示已將水桶倒空，並要求被告不得
    再於水桶內存放水，在與被告對話過程中（透過證人丙○○○之翻譯），態度、口氣應非甚佳等事實，亦堪認定。
(四)又證人丁○○於偵訊中證稱：被告脫口而出「消ㄐ一歪啊（
    同消雞巴仔）」時，就像家裡祖母在罵孫子一樣的口氣，被
    告當時個性是溫溫的，沒有要侮辱告訴人的意思，告訴人聽
    不太懂閩南語，聽到被告說的那句話就抓狂了，伊覺得被告
    是像口頭禪一樣脫口而出等語（見偵卷第18至19頁），衡諸
    證人丁○○與被告間並無何利害衝突，其與告訴人亦僅維持
    短暫之同事關係，應無偏袒、迴護被告或告訴人之動機與必
    要，其證述應甚為客觀、中立，且其於案發當時在場，親身
    經歷被告與告訴人發生爭執之情形，對當時雙方態度、言詞
    之語調、互動之情狀等應知之甚詳，是其證稱：伊覺得被告
    是像口頭禪一樣脫口而出「消雞巴仔」一詞等語，雖屬其主
    觀上之判斷，然應符合當時之情境。參以證人丙○○○於本
    院審理中證稱：被告平常與伊在一起聊天時，如果被告在罵
    孫女，就會罵「消雞巴仔」，就像伊會罵伊孫子「牛頭」一
    樣，被告罵「消雞巴仔」就像是口頭禪等語（見簡上卷第41
    至42、45頁），而被告年事已高，未受教育而不識字，其智
    識程度不高乙節，業如前述，是其平素習以「消雞巴仔」之
    粗鄙言語為口頭禪乙節，尚與常情無違。綜上，告訴人前往
    被告住處宣導登革熱之防治工作時，既未先表明身分，即直
    接向被告表示已將原置放於菜園水桶內之清水倒空，並要求
    被告不得再於水桶內存放水，態度、口氣又非甚佳，衡情，
    被告應甚感莫名，且其對該水桶內之清水乃當天早上剛存放
    之解釋，又不為告訴人所接受，加上二人言語上溝通有所困
    難，則被告在交談間脫口而出其平素之口頭禪「消雞巴仔」
    一詞，尚與常情無悖。是被告以上訴狀辯稱：伊脫口而出「
    消雞巴仔」之口頭禪，沒有侮辱告訴人之意等語，洵非無據
    。
五、綜上所述，被告固有於上開時間，在多數人得以共見共聞之
    自家門口樹下，對告訴人說出「消雞巴仔」之客觀上足以貶
    損告訴人之人格及社會評價之粗鄙言語，惟本件公訴人所提
    之證據，尚不足使本院確信被告主觀上有侮辱告訴人之犯意
    ，自難逕以公然侮辱罪相繩。此外，復查無其他積極證據足
    資認定被告確有檢察官所指之公然侮辱犯行，揆諸首揭法條
    、判例意旨之說明，自應為被告無罪之諭知。原審疏未詳查
    ，遽認被告涉犯本件犯行，容有未恰，被告上訴意旨否認犯
    罪，據以指摘原判決不當，為有理由，應由本院將原判決撤
    銷改判，另為被告無罪之諭知。
六、末按檢察官聲請以簡易判決處刑之案件，經法院審理後，認
    應為無罪判決之諭知者，應適用通常程序審判之，刑事訴訟
    法第451 條之1 第4 項但書第3 款、第452 條分別定有明文
    。又對於簡易判決之上訴，準用刑事訴訟法第三編第一章及
    第二章之規定，管轄第二審之地方法院合議庭受理簡易判決
    上訴案件，應依通常程序審理。其認案件有刑事訴訟法第45
    2 條之情形者，應撤銷原判決，逕依通常程序為第一審判決
    ，法院辦理刑事訴訟簡易程序案件應行注意事項第14項亦有
    規定。查本件原審依檢察官聲請簡易判決處刑，對被告以公
    然侮辱罪論罪科刑，經本院撤銷原判決，改判被告無罪，詳
    如前述，足認檢察官聲請簡易判決處刑為不適當，而有刑事
    訴訟法第451 條之1 第4 項但書第3 款之情形，故依前揭規
    定，應由本院合議庭逕依通常程式審理後，自為第一審判決
    ，檢察官如不服本判決，仍得於法定上訴期間內，向管轄之
    第二審法院提起上訴，附此敘明。
據上論斷，應依刑事訴訟法第455 條之1 第3 項、第452 條、第
369 條第1 項前段、第364 條、第301 條第1 項，判決如主文。
本案經檢察官陳俊秀到庭執行職務。
中    華    民    國    98    年    10    月    22    日
                  刑事第十七庭  審判長法  官  陳建和
                                      法  官  余銘軒
                                      法  官  毛妍懿
以上正本證明與原本無異。
如不服本判決應於收受送達後10日內向本院提出上訴書狀，並應
敘述具體理由；如未敘述上訴理由者，應於上訴期間屆滿後20日
內向本院補提理由書（均須按他造當事人之人數附繕本）「切勿
逕送上級法院」。
中    華    民    國    98    年    10    月    23    日
                                      書記官  林晏光


司法院資訊處製作；財團法人民間司法改革基金會備份。
